【裁判字號】    98,上易,447
【裁判日期】    980625
【裁判案由】    詐欺
【裁判全文】
臺灣高等法院刑事判決                 98年度上易字第447號
上  訴  人  臺灣士林地方法院檢察署檢察官
上  訴  人
即  被  告  乙○○
選任辯護人  蔡海水律師
上列上訴人等因被告詐欺案件，不服臺灣士林地方法院97年度易
字第1093號，中華民國97年11月21日第一審判決（起訴案號：臺
灣士林地方法院檢察署97年度偵字第4891號、97年度偵字第5222
號），提起上訴，本院判決如下：
    主  文
原判決撤銷。
乙○○無罪。
    理  由
一、公訴意旨略以：乙○○明知目前國內社會上層出不窮之不法
    份子為掩飾渠等犯行，避免執法人員之追緝及處罰，經常利
    用他人之金融帳戶、提款卡詐取他人財物，以確保犯罪所得
    之不法利益並掩人耳目，在客觀可以預見取得他人金融帳戶
    使用之行為，常與財產犯罪有密切關連，竟基於幫助詐欺之
    不確定故意，於民國96年12月間某日，依報載分類廣告，撥
    打廣告上之電話與詐騙集團成員（真實姓名年籍不詳）相約
    於96年12月18日18時許，在臺北縣汐止市○○○路135 巷35
    號住處前，將其先前在汐止市農會申請開立之帳號00000000
    000 號帳戶之存摺、提款卡及密碼，交付詐騙集團成員，嗣
    該詐騙集團成員於96年12月19日，在雅虎奇摩拍賣網站刊登
    拍賣HP牌筆記型電腦之虛偽訊息，適辛○○於同日8 時許，
    在臺北市○○區○○路298號2樓辦公室上網瀏覽誤信為真而
    投標應買，並依詐騙集團成員指示，於同日10時15分許，在
    臺北市○○區○○路300 號寶華銀行自動櫃員機，將新臺幣
    （下同）13,800元匯入詐騙集團成員所指定乙○○在汐止市
    農會之上開帳戶，該詐騙集團成員又於96年12月21日，在雅
    虎奇摩拍賣網站刊登拍賣ACER牌筆記型電腦之虛偽訊息，適
    子○○於同日8時許，在臺中縣太平市○○○路23巷49弄5號
    住處上網瀏覽誤信為真而投標應買，並依詐騙集團成員指示
    ，囑其夫張世杰於同日13時36分許，在中國信託銀行自動櫃
    員機，將17,150元匯入詐騙集團成員所指定乙○○在汐止市
    農會之上開帳戶，嗣辛○○、子○○發現受騙，經報警處理
    ，查悉上情，因認被告涉犯刑法第30條第1 項、第339條第1
    項之幫助詐欺取財罪嫌云云。
二、按被告未經審判證明有罪確定前，推定其為無罪；犯罪事實
    應依證據認定之，無證據不得認定犯罪事實；又不能證明被
    告犯罪或其行為不罰者，應諭知無罪之判決，刑事訴訟法第
    154條、第301條第1 項分別定有明文。次按認定不利於被告
    之事實，須依積極證據，茍積極之證據本身存有瑕疵而不足
    為不利於被告事實之認定，即應為有利於被告之認定，更不
    必有何有利之證據，而此用以證明犯罪事實之證據，猶須於
    通常一般人均不至於有所懷疑，堪予確信其已臻真實者，始
    得據以為有罪之認定，倘其證明尚未達到此一程度，而有合
    理性之懷疑存在，致使無從為有罪之確信時，即應為無罪之
    判決，此有最高法院82年度臺上字第163 號判決、76年度臺
    上字第4986號、30年度上字第816 號等判例意旨可資參照，
    而依法治國家之刑事訴訟原則，檢察官除提起公訴外，尚須
    維持公訴，負有說服責任，其舉證責任之目的，係在充分證
    明被告確有如公訴所指之犯罪事實，從而其舉證責任應存在
    於刑事訴訟程序之全程，且於舉證不足以使法院產生有罪之
    確信時，為終局之舉證責任未盡，是故，於公訴程序中用以
    證明犯罪事實證據之蒐集、提出、及說服等責任在於檢察官
    ，刑事訴訟法第161條第1項規定檢察官就被告犯罪事實，應
    負舉證責任，並指出證明之方法，即明示斯旨，至於修正前
    刑事訴訟法第163條第1項及修正後刑事訴訟法第163條第2項
    關於法院調查證據之規定，乃指法院應於訴訟當事人舉證之
    範圍內，依職權或聲請，循刑事訴訟法第164 條以下關於證
    據調查之程序及方法而為調查，以將檢察官及其他當事人之
    舉證轉換為法院之證據認知，究明證據之證據能力與證明力
    ，最高法院91年臺上字第4091號判決謂：「當事人固得聲請
    法院調查證據，而法院為發見真實，亦得依職權調查證據，
    僅於維護公平正義或對被告之利益有重大關係之事項，始應
    依職權調查之，修正刑事訴訟法第163 條第1、2項定有明文
    。故法院於當事人主導之證據調查完畢後，認為事實未臻明
    白，而卷內復有其他足認為有助於發現真實又足以影響判決
    結果之證據存在，且有調查之可能者，固得依職權調查證據
    ，但並無蒐集證據之義務；蒐集證據乃職司追訴犯罪之檢察
    官之職責，事實審法院調查證據之範圍仍以案內存在之證據
    為限。」暨92年臺上字第128號判例謂：「刑事訴訟法第161
    條已於91年2月8日修正公布，修正後同條第1 項規定：檢察
    官就被告犯罪事實，應負舉證責任，並指出證明之方法。因
    此，檢察官對於起訴之犯罪事實，應負提出證據及說服之實
    質舉證責任。倘其所提出之證據，不足為被告有罪之積極證
    明，或其闡明之證明方法，無從說服法官以形成被告有罪之
    心證，基於無罪推定之原則，自應為被告無罪判決之諭知。
    」洵屬的論，可供參考。
三、訊據被告乙○○固不諱於96年12月18日曾將存摺、提款卡、
    密碼等交給自稱玉山銀行代辦行員庚○○之30餘歲成年男子
    ，然堅決否認有何犯行，辯稱：伊欲向銀行借款45萬元，但
    因生意甚忙，無時間直接向銀行借錢，閱報上廣告知悉有人
    可以向銀行代辦借款，遂依報載資料與自稱庚○○者聯絡，
    其自稱是玉山銀行代辦員，辦理貸款需要存摺、提款卡及密
    碼等資料作為金融出入證明，取得銀行貸款後會直接匯入伊
    帳戶內，並提供玉山銀行空白表格給伊填寫，還說三天內就
    可以辦下來，伊不疑而交出存摺、提款卡及密碼等物品及資
    料，未料後果這麼嚴重，伊並無幫助他人詐騙之犯意，伊亦
    為詐騙行為之被害人等語。公訴人認被告涉有幫助詐欺罪嫌
    ，無非以被告乙○○之自白、被害人辛○○、子○○等之證
    言、寶華銀行自動櫃員機交易明細表、中國信託銀行自動櫃
    員機交易明細表、雅虎奇摩拍賣網頁、及被告在汐止市農會
    之開戶基本資料及帳戶資金往來明細等為其主要論據。
四、經查：
（一）被告乙○○雖不諱將其先前在汐止市農會申請開立之帳號
      00000000000 號帳戶之存摺、提款卡及密碼等交付予自稱
      庚○○之成年男子，惟始終否認有何幫助詐欺之意圖及行
      為，均堅稱係為辦理貸款而交付上開物品及資料，不知該
      庚○○會挪作他用等語。是以被告並未自白犯罪，公訴人
      認為被告曾經自白，顯與卷內訴訟資料扞格。
（二）被告就其所辯，已提出報紙廣告影本及自稱庚○○者收取
      被告存摺、提款卡及密碼後書具之收據以供調查，已見被
      告所辯尚非子虛。又卷內自稱庚○○者書具之收據經送請
      內政部警政署刑事警察局鑑定，發現收據上庚○○名下指
      紋以電腦析鑑及人工確認結果，與內政部警政署刑事警察
      局檔存戊○○（53年11月5日生，身分證統一編號：Ｚ0000
      00000 ）指紋卡之右拇指指紋相符，有內政部警政署刑事
      警察局98年4 月27日刑紋字第0980055827號函在卷可憑。
      本院依職權提解在臺灣臺東監獄岩灣分監執行中之證人戊○○接受交互詰問，其結證坦言曾於96年12月17日在自由
      時報分類廣告刊登：個人信貸有瑕疵可以過件收費及手機
      號碼0000000000。被告欲辦理信用貸款，即將戶口名簿、
      身分證影本、店裡的名片、農會存摺帳戶、提款卡及密碼
      等資料交給伊，伊係於96年12月18日下午2 時許到臺北縣
      汐止市○○路被告乙○○經營之龍鳳城服飾店收取上開資
      料，並於當日下午6時許，到臺北縣汐止市○○○路135巷
      35號被告之住家留下收據；但事後伊並未代被告向玉山銀
      行借款，亦未將存摺、帳簿、提款及密碼等交還給被告，
      而是未經被告同意，即將被告提供之存款帳戶，刊登在網
      拍購物站上，並在在網拍購物站上要求被害人辛○○等 9
      人，將錢匯入被告之存摺帳戶內，且由伊自行提領一空，
      被告未獲取分文利益。被告交給伊之金融資料，由伊自己
      使用，伊曾向被告說：要辦理薪資轉帳證明，需要其帳戶
      及密碼，作為其金融出入證明等語（見本院98年6 月11日
      審判程序筆錄）。核與被告所辯相符。參以被告在汐止市
      農會開立之帳號00000000000 號帳戶，自91年12月17日起
      ，至96年12月18日止間，存提款頻密，無閒置不用或專為
      本次貸款之用而申設或重行啟用之情形，有汐止市農會98
      年3 月27日北縣汐農信字第0980001528號函所附上開帳戶
      歷來存提款紀錄附卷足稽。俱徵被告係因誤信證人戊○○
      所刊登之代辦貸款廣告及戊○○所言，為向玉山銀行辦理
      貸款之目的，而將其帳戶存摺、提款卡及密碼等資料提供
      戊○○。至上揭資料嗣後使用情形，既非被告事前所得預
      料，亦未得被告同意無訛。是以被告辯稱伊係為辦理貸款
      而提供上揭資料，伊亦為被害人等語，堪予信實。
（三）至於被害人辛○○、子○○等之證言、寶華銀行自動櫃員
      機交易明細表、中國信託銀行自動櫃員機交易明細表及雅
      虎奇摩拍賣網頁，僅足徵表戊○○確透過網路購物之詐欺
      手法，誘使辛○○、子○○交易而匯款至被告之帳戶內。
      被告既受戊○○之詐騙而提供帳戶予戊○○以便向銀行辦
      理貸款，非供戊○○行騙所用，對於戊○○取得其帳戶之
      實際使用情形亦不知情，又未予同意，即無從課予其幫助
      詐欺罪責。
五、綜上，公訴人所舉事證，尚不足以排除合理性之懷疑，形成
    被告乙○○犯有如公訴意旨所列幫助詐欺罪嫌之確切心證，
    復查無其他積極證據，足資證明被告有何犯行，衡以上開規
    定及說明，自應為無罪之諭知。原審失察，遽予論處被告幫
    助詐欺罪刑，非無違誤。被告上訴據此指摘原審判斷不當，
    為有理由。檢察官以原判決量刑過輕為由，提起上訴，則無
    理由。惟原判決既有上開無可維持之瑕疵可指，應由本院將
    原判決撤銷，並諭知無罪之判決，以昭審慎。
六、臺灣士林地方法院檢察署檢察官移送併審（97年度偵字第73
    47號）意旨略以：被告乙○○於96年12月間某日，撥打廣告
    上之電話與詐騙集團成員（真實姓名年籍不詳）相約於96年
    12月18日18時許，在臺北縣汐止市○○○路135 巷35號住處
    前，將其先前在汐止市農會申請開立之帳號00000000000 號
    帳戶之存摺、提款卡及密碼，交付詐騙集團成員，除造成辛○○、子○○受害外，並應增列被害人己○○部分：「該
    詐騙集團成員，以同前上網方式，在雅虎奇摩拍賣網站刊載
    販售Pavilion牌TX306 型筆記型電腦之不實訊息，致己○○
    陷於錯誤，參與競標而得標，並於96年12月19日下午1 時50
    分許，前往臺北市○○區○○路臺北富邦商業銀行，將1 萬
    4,000 元匯入詐騙集團成員所指定乙○○在汐止市農會之上
    開帳戶。」被害人丁○○部分：「該詐騙集團成員，以同
    前上網方式，在雅虎奇摩拍賣網站刊載販售 Sony Ericsson
    牌行動電話之不實訊息，致丁○○陷於錯誤，參與競標而得
    標，並於96年12月20日下午1時20分許，將1萬501 元匯入詐
    騙集團成員所指定乙○○在汐止市農會之上開帳戶。」被
    害人丑○○部分：「該詐騙集團成員，以同前上網方式，在
    雅虎奇摩拍賣網站刊載販售Sony Ericsson 牌行動電話之不
    實訊息，致丑○○陷於錯誤，參與競標而得標，並於96年12
    月20日下午5 時50分許，前往花蓮縣花蓮市國安郵局，將8,
    400 元匯入詐騙集團成員所指定乙○○在汐止市農會之上開
    帳戶。」被害人癸○○部分：「該詐騙集團成員，以同前
    上網方式，在雅虎奇摩拍賣網站刊載販售物品之不實訊息，
    致癸○○陷於錯誤，參與競標而得標，並於96年12月21日上
    午10時54分許，前往苗栗縣苗栗市○○路土地銀行，將1 萬
    3,250 元匯入詐騙集團成員所指定乙○○在汐止市農會之上
    開帳戶。」被害人甲○○部分：「該詐騙集團成員，以同
    前上網方式，在雅虎奇摩拍賣網站刊載販售LG牌37吋液晶電
    視之不實訊息，致甲○○陷於錯誤，參與競標而得標，並於
    96年12月21日上午11時36分許，在宜蘭縣宜蘭市○○路34巷
    88號住處，將1萬2,500元以網路銀行轉帳方式，匯入詐騙集
    團成員所指定乙○○在汐止市農會之上開帳戶。」被害人
    丙○○部分：「該詐騙集團成員，以同前上網方式，在雅虎
    奇摩拍賣網站刊載販售惠普V3671 型電腦之不實訊息，致丙○○陷於錯誤，參與競標而得標，並於96年12月21日中午12
    時12分許，前往臺北縣淡水鎮○○路○段335號淡水第一信用
    合作社，將1萬4,000元匯入詐騙集團成員所指定乙○○在汐
    止市農會之上開帳戶。」被害人壬○○部分：「該詐騙集
    團成員，以同前上網方式，在雅虎奇摩拍賣網站刊載販售OL
    YMPUS牌μ820型數位相機之不實訊息，致壬○○陷於錯誤，
    參與競標而得標，並於96年12月21日中午12時38分許，前往
    臺北縣中和市統一超商，將4, 750元匯入詐騙集團成員所指
    定乙○○在汐止市農會之上開帳戶。」以上增列之事實為同
    一幫助詐欺犯罪行為所生結果，原起訴犯罪事實與併案之犯
    罪事實同一，為同一案件，乃請依法併予審理等語。惟原起
    訴之犯罪事實，既應為無罪之諭知，移送併審部分之犯罪事
    實即非起訴犯行所生結果，其間無何實質上或裁判上一罪關
    係，不為起訴效力所及，法院不能併予審理，應卷還檢察官
    另行偵處，併此敘明。
據上論結，應依刑事訴訟法第369條第1項前段、第364條、第301
條第1項，判決如主文。
本案經檢察官楊秀蘭到庭執行職務。
中    華    民    國    98    年     6    月    25    日
                  刑事第十二庭審判長法  官  蔡永昌
                                    法  官  施俊堯
                                    法  官  蔡新毅
以上正本證明與原本無異。
不得上訴。
                                    書記官  楊秋鈴
中    華    民    國    98    年    6     月    25    日


司法院資訊處製作；財團法人民間司法改革基金會備份。
